【裁判字號】    89,訴,349
【裁判日期】    900220
【裁判案由】    稅捐稽徵法
【裁判全文】
高雄高等行政法院判決                              八十九年度訴字第三四九號
                              .
    原      告  青山建設事業股份有限公司
    代  表  人  甲○○董事長.
    被      告  財政部臺灣省南區國稅局
    代  表  人  乙○○（局長）
    訴訟代理人  丙○○
右當事人間因違反稅捐稽徵法事件，原告不服行政院中華民國八十九年七月二十一日
台八十九訴字二二○二一號再訴願決定，提起行政訴訟。本院判決如左：
    主  文
原告之訴駁回。
訴訟費用由原告負擔。
    事  實
一、事實概要：原告於八十一年間興建工程，未依法取得實際承造廠商所開立之統一
    發票以入帳，而取具專以出借營建牌照之良基營造工程有限公司（以下簡稱良基
    公司）及瑞得營造有限公司（以下簡稱瑞得公司）所開立之統一發票金額計新臺
    幣（下同）五、八八四、五○七元替代，違反所得稅法第二十一條及稅捐稽徵機
    關管理營利事業會計帳簿憑證辦法第二十一條之規定，案經被告查獲，乃依稅捐
    稽徵法第四十四條規定，就未取得憑證總額處以百分之五罰鍰二九四、二二五元
    ，原告不服，申經復查結果未獲變更，循序提起一再訴願，遞遭駁回，遂提起本
    行政訴訟。
二、兩造聲明：
（一）原告聲明求為判決：訴願決定、再訴願決定及原處分均撤銷。
（二）被告聲明求為判決：駁回原告之訴。
三、兩造爭點：
甲、原告主張之理由：
（一）按「行政官署對於人民有所處罰，必須確實證明其違法之事實，倘所提出之證
      據自相矛盾，不能確實證明違法事實之存在，其處罰即不能認為合法。」行政
      法院三十二年判字第十六號著有判例。被告裁罰之唯一證據為調查局屏東縣調
      查站談話筆錄，其中關於「瑞得營造公司借牌之情形為由賴傳旺等經由仲介人
      青山建設康小姐等人介紹其他無牌公司經瑞得公司蓋章．．．．．事後再由賴
      傳旺向借牌者收取佣金支票後，交給我（呂秋珠）存入台灣中小企業大昌分行
      瑞得公司帳戶內。」述敘，甲○○係公司負責人竟成瑞得公司之仲介人，顯為
      矛盾，又若公司有給付佣金予瑞得或良基公司，被告應提出原告有支付佣金之
      事實，又瑞得公司所有銀行帳戶是否存有原告之佣金支票，均無憑證，自不能
      遽予裁罰。
（二）刑事訴訟法第一百五十六條明定：「被告之自白，非出於強暴、脅迫、利誘、
      詐欺、違法或羈押或其他不正當之方法，且與事實相符者，得為證據。」在租
      稅稽徵實務上，稽徵機關或情治單位等查獲納稅義務人涉嫌違章漏稅時，均與
      納稅義務人或關係人作談話筆錄，或由納稅義務人、關係人提出說明書、承諾
      書等。談話筆錄或承諾書、說明書，須非出於強暴、脅迫、利誘、詐欺、違法
      羈押或其他不正當之方法，且與事實相符者，方得採為證據，故稽徵機關應調
      查違章證物或其他必要之證據，以查談話筆錄與事實是否相符。財政部七十七
      年十二月二十九日台財訴字第七七一一二九九二七號函送財稅救濟案例通報提
      要表規定：「違章案件之審查，除取具談話筆錄（認諾書）外，仍應進一步調
      查其他補強證據，以查是否與事實相符，藉資加強稅捐稽徵之正確公允，並保
      護人民權益。」故租稅稽徵上，談話筆錄等得為證據，其所應具之條件與上開
      刑事訴訟法之規定相同。而談話筆錄之製作、答問間之技巧，攸關違章漏稅之
      認定，對徵納雙方均具重要性與關鍵性。在良基、瑞得公司相關人員在調查局
      之筆錄中均未說明係借牌供原告使用，被告未經查證即認定原告違章之行為，
      已屬草率。
（三）原告主張該工程發包給瑞得、良基公司承建，按建築法規定建管單位均有勘驗
      紀錄，其紀錄內承造人及監造人建管單位勘驗人員均有會章，且對上述二家營
      造廠之貨款支付係以支票支付，足證確由該二家營造廠承建云云，申請復查。
      復查決定以原告所提供支付貨款支票影本，雖書立貨款收受人名稱，惟無禁止
      背書轉讓紀錄，且經被告分別向每家付款及提示銀行查證，發現付款銀行高雄
      市第二信用合作社提示人（收款人）均非良基、瑞得公司，亦非該二公司負責
      人為由，認定本公司有違章之行為，唯支票係商業上之支付工具之一，法律並
      未規定所有支票均須禁止背書轉讓，被告以此理由認定支付證明不足採信，被
      告之審理人員亦未依各級稽徵機關處理違章漏稅及檢舉案件作業要點第二十七
      點：「因事證尚欠明確，無法確定是否違章，而有繼續調查必要之案件，應由
      審理人員敘明尚待查明之事項，移由稽查單位查明。」規定辦理，竟然未慎重
      查核、公正判斷，而以推測臆斷方式選擇對原告不利之部份，而有利之部份卻
      棄置不顧，有違「行政機關就該管行政程序，應於當事人有利及不利之情形，
      一律注意。」
（四）被告據以認定原告取得非實際交易對象發票申報構成違章之刑事判決，業經臺
      灣臺中地方法院於八十四年六月二十九日以文號八十三年度訴字第二九○四號
      刑事判決書判定良基、瑞得公司之負責人無罪或不受理，則被告若無其他積極
      之證據證明原告取得非實際交易對象發票之違章事實存在，而仍引用檢察官之
      起訴書及調查局筆錄認定原告違章，其遽予論罰，即非適法。
（五）原告取得之統一發票，均為稅捐稽徵機關印發，由良基及瑞得公司申領使用，
      原告取得之發票為真正，亦為兩造所不爭，被告以該公司出具之發票為虛立，
      既未提出起訴書、判決書覆按，已屬空泛無據。且縱該公司曾借牌圖利，並非
      其所經手之統一發票全為虛假，職員呂秀珠、詹碧惠、徐榮助於談話筆錄並未
      言及原告取得之發票係因借牌，從而被告認定原告取得發票不實，即無可取。
（六）原告與良基、瑞得公司營造工程，有營造工程合約書、合約書、統一發票、高
      雄縣營業銷售額與稅額申報書、支票、發票明細及付款明細及証人徐榮助足可
      傳訊為證。良基、瑞得公司分為甲級、丙級營造廠，依法均有營造房屋之資格
      及能力，原告支付其營造費用，縱事實二公司藉由他人代建，要非原告所能得
      知或過問，被告遽認原告取得非實際交易對象之統一發票，純屬無稽。
 乙、被告主張之理由：
（一）原告於八十一年間興建工程，未依法取得實際承造廠商所開立之統一發票，卻
      取具良基公司及瑞得公司所開立之統一發票金額計五、八八四、五○七元，作
      為本年度進項憑證並據以申報所得稅，案經被告查獲，有統一發票查核清單、
      臺灣臺北地方法院檢察署檢察官八十一年度偵字第二二四七四號暨八十二年度
      偵字第二六○九、五六九一號等起訴書、及臺灣屏東地方法院八十二年度訴字
      第九○九號刑事判決等可稽，是原告該年度興建房屋非由良基公司及瑞得公司
      所承包，應無疑義。原告未依前揭法條規定取得實際交易對象開立之憑證，違
      章事證明確，乃按查明認定總額處以百分之五罰鍰二九四、二二五元，與法並
      無不合。
（二）原告取具不實憑證之同一事實，補徵營業稅部分，業經行政法院判決確定，行
      政法院八十六年度判字第三二一四號判決已指明，徐榮助即良基、瑞得公司實
      際負責人在法務部調查局屏東縣調查站談話筆錄稱：良基公司於七十八年初即
      從事出租牌照供建商及個人作為取得建照及使用執照之用，瑞得公司在八十一
      年三月後亦出借營造執照，計價方式除收取百分之五營業稅外，另收取佣金，
      及瑞得公司職員呂秋珠在同處談話筆錄稱：瑞得公司實際從事業務為借牌予他
      人收取佣金牟利；暨良基公司職員詹碧惠在同處談話筆錄稱：良基公司實際從
      事業務為借牌與承建商或個人；依一定方式計價，因實際承建者無甲級營建牌
      照，致向良基公司借牌等語，可知良基、瑞得公司確未自行承包工程而僅出借
      公司執照，．．．是高雄縣稅捐稽徵處認定原告取得該二公司之發票，為非交
      易對象所開立，即非無稽。該二公司既出借牌照，則建築執照、使用執照及其
      他依建築法規製作之書面而列名該二公司為建照人乃形式上之必然，不能據以
      認該二公司即係實際承包工程之建造人。又原告雖以支票支付該二公司，但經
      高雄縣稅捐稽徵處查證，悉無由該二公司提示付款情形，不足證明工程款確由
      該二公司領受之事實。原告本年間興建工程既非由良基、瑞得公司所承包，而
      取得該二公司之發票，即違反所得稅法第二十一條及稅捐稽徵機關管理營利事
      業會計帳簿憑證辦法第二十一條規定，被告依法處以罰鍰，並無違誤。
（三）原告一再訴稱，良基公司及瑞得公司出借牌照業經臺灣臺中地方法院八十三年
      度訴字第二九○四號刑事判決無罪乙節，查該刑事判決雖判決良基公司實際負
      責人徐榮助不受理，惟判決理由中已指明，公訴意旨另認被告徐榮助亦涉有逃
      漏稅捐及幫助逃漏稅捐之犯行，然查被告徐榮助涉嫌逃漏稅捐及幫助逃漏稅捐
      之部分業經臺灣高雄地方法院檢察署檢察官提起公訴，先於八十三年五月十六
      日繫屬於臺灣高雄地方法院，本案公訴意旨所指被告徐榮助之上開犯行與前開
      先行起訴部分具有裁判上一罪之關係，依法應為不受理之諭知，足見此部分僅
      為臺中地方法院依刑事訴訟法規定所為程序之裁判，並未於實質上對被告所為
      特定之犯罪事實，進行應訴追其刑罰權之審判，該判決並未認定良基及瑞得兩
      公司非出借牌照之公司。另訴稱與該二公司之交易均有支付價款乙節，查原告
      所提示之支票，業經高雄縣稅捐稽徵處於營業稅復查時，查證悉無由良基與瑞
      得公司提示付款情形，不足證明工程款確由良基及瑞得公司領受之事實，已如
      前述，是原告訴稱各節，不足採據。
（四）原告取得不實憑證之事實，業經行政法院八十六年度判字第三二一四號判決論
      述甚詳並確定在案，是原告主張被告未經查證即認定其違章乙節，顯非真實，
      又本案既無原告支付良基及瑞得兩公司工程款之事實，與其所提行政法院三十
      二年判字第十六號判例，自屬有別，要難執為本案之論據。
     理  由
一、按營利事業依法規定應給與他人憑證而未給與，應自他人取得憑證而未取得，或
    應保存憑證而未保存者，應就其未給與憑證、未取得憑證或未保存憑證，經查明
    認定之總額，處百分之五罰鍰。為稅捐稽徵法第四十四條所明定，次按營利事業
    應保持足以正確計算其營利事業所得額之帳簿憑證及會計紀錄。前項帳簿憑證及
    會計紀錄之設置、取得、使用、保管、驗印、會計處理及其他有關事項之管理辦
    法，由財政部另定之。又對外營業事項之發生，營利事業應於發生時自他人取得
    原始憑證，如進貨發票，或給與他人原始憑證，如銷貨發票。分據所得稅法第二
    十一條及稅捐稽徵機關管理營利事業會計帳簿憑證辦法第二十一條第一項前段規
    定甚明。是營業人雖有交易事實，惟不依規定取得實際交易對象開立之進項憑證
    而取得非交易對象開立之進項憑證，該進項憑證則為不實，即屬違章行為，合先
    敘明。
二、經查，訴外人徐榮助（即良基、瑞得公司實際負責人）在法務部調查局屏東縣調
    查站談話筆錄稱：良基公司於七十八年初即從事出租牌照供建商及個人作為取得
    建照及使用執照之用，瑞得公司在八十一年三月後亦出借營造執照，計價方式除
    收取百分之五營業稅外，另收取佣金，及瑞得公司職員呂秋珠在同處談話筆錄稱
    ：瑞得公司實際從事業務為借牌予他人收取佣金牟利；暨良基公司職員詹碧惠在
    同處談話筆錄稱：良基公司實際從事之業務為借牌與承建商或個人，依一定方式
    計價。因實際承建者無甲級營建牌照，故向良基公司借牌等語。可知良基、瑞得
    公司確未自行承包工程而僅出借公司執照，通常情形顯不可能實際承包原告發包
    之工程。是被告認定原告取得該二公司之發票，為非交易對象所開立，即非無據
    。
三、雖原告另主張該工程發包給瑞得、良基公司承建，已立有營造合約書、營業銷售
    額與稅額申報書、支票、發票明細及付款明細等為證，且證人呂秋珠、詹碧惠、
    徐榮助等未指述借牌行為包括原告，自不能推定原告有違章事實云云，然查原處
    分卷所附原告稱用以支付瑞得、良基公司工程款之支票，經高雄縣稅捐稽徵處分
    別向每家付款及提示銀行查詢，發現付款銀行高雄市第二信用合作社其中十七張
    支票無提示資料，其餘提示人（收款人）均非良基、瑞得公司，亦非該二公司負
    責人。雖原告於庭訊提出相關支票影本以為核對，然經比對原告所提之支票，與
    原處分卷提出之支票大部分重覆，支票背面所載提示人有訴外人陳山陽、黃麗昭
    、郭秀英、李啟聰、陳李花、林武雄、侯玉英、曾龍進、金緣和企業有限公司、
    林文華、黃清文、吳春祥、明大鋼鐵有限公司、陳清雄等人，多非良基、瑞得公
    司提示，並有前揭支票影本在卷可按，倘原告所述屬實，則前揭支票理應由承包
    之瑞得、良基公司提示進帳，以支付營業成本，始符常理，然前揭支票多由瑞得
    、良基公司背書轉由他人直接兌領，原告主張工程確由瑞得、良基公司實際承建
    尚難信實。再者，原告於原處分卷提出陳述書（原處分卷編號151頁）記載：「
    ．．呂秋珠獨指名青山建設，乃因青山建設事業股份有限公司負責人甲○○曾與
    呂秋珠於民國八十一年六、七月間由於交付工程款之事，曾在電話中商談而有過
    口角．．致使呂秋珠懷恨在心，藉機報前仇．．」等語，亦不諱言呂秋珠指述原
    告之違章事實，原告訴稱無人指述其違章事實云云，即無可採。又查瑞得公司之
    負責人賴傳旺及良基公司之負責人張偉德及孟孝先等人因出借公司牌照予未具合
    法營造公司資格之建商承造工程，業經臺灣臺北、臺灣高雄地方法院檢察署檢察
    官提起公訴及經臺灣屏東地方法院八十二年度訴字第九○九號刑事判決處有期徒
    刑在案，顯見瑞得、良基公司僅係出借牌照並未實際承造本件營繕工程。雖原告
    與之書立工程合約書，使用執照亦以二公司為建造人，然該二公司既出借牌照，
    則建築執照、使用執照及其他依建築法規製作之書面列名該二公司為建造人，乃
    形式上之必然，不能據以認該二公司即係實際承包工程款之建造人。另原告取得
    不實憑證之事實，而須追補營業稅部分，業經最高行政法院八十六年度判字第三
    二一四號判決論述綦詳並確定在案，本件被告認定原告違章，即非無據，原告主
    張被告出於憑空推定云云，自非可採。綜上所述，本件原處分（復查決定）並無
    不合，訴願決定予以維持，亦屬合法，原告仍執前詞置辯，為無理由，應予駁回
    。
據上論結，本件原告之訴為無理由，依行政訴訟法第一百九十五條第一項後段、第九
十八條第三項前段，判決如主文。
中    華    民    國      九十    年      二      月      二十        日
                高雄高等行政法院第三庭
                                 審判長法官   林 茂 權
                                       法官   邱 政 強
                                       法官   蘇 秋 津
右為正本係照原本作成。
如不服本判決，應於送達後二十日內，向本院提出上訴狀並表明上訴理由，如
於本判決宣示後送達前提起上訴者，應於判決送達後二十日內補提上訴理由書
（須按他造當事人人數附繕本）。
中      華      民      國     九十     年      二      月     二十     日
                                       法院書記官  朱 景 臨


司法院資訊處製作；財團法人民間司法改革基金會備份。
